臺灣臺中地方法院刑事判決　　　　　　　95年度易字第2356號
公　訴　人　臺灣臺中地方法院檢察署檢察官
被　　　告　甲○○
上列被告因違反動產擔保交易法案件，經檢察官提起公訴（九十
五年度偵字第一二七九三號），本院判決如下：
    主    文
甲○○無罪。
    理    由
一、公訴意旨略以：被告甲○○於民國九十四年一月二十八日，
    以動產擔保交易法動產抵押之方式，向裕民汽車股份有限公
    司（下稱裕民公司）購買車牌號碼2185—LN號自小客車，並
    以之為動產擔保，價金新臺幣（下同）七十八萬五千元，而
    為動產擔保交易之債務人，雙方約定，除頭期款八萬五千元
    外，其餘分期付款，自九十四年二月二十八日起，每月攤還
    一次，每次償還一萬四千元，分五十期給付，標的物存放地
    點為臺中縣烏日鄉○○路六一一號八樓之二十，在價金未付
    清之前，標的物僅得依約占有使用，不得任意遷移或為其他
    處分，又裕民公司於訂約同時，將前開債權讓與告訴人裕融
    企業股份有限公司（下稱裕融公司），並向監理機關辦理動
    產擔保交易動產抵押設定登記，詎被告在取得該車後，自第
    十四期起即未再支付，並意圖為自己不法之利益，將上開動
    產擔保標的物遷移，不知去向，致告訴人裕融公司無法占有
    動產標的物，依動產擔保交易法行使取償之權益而受有損害
    ；因認被告涉有違反動產擔保交易法第三十八條之罪嫌。
二、按犯罪事實應依證據認定之，無證據不得認定犯罪事實；不
    能證明被告犯罪者，應諭知無罪之判決，刑事訴訟法第一百
    五十四條第二項、第三百零一條第一項分別定有明文。又認
    定不利於被告之事實，須依積極證據，苟積極證據不足為不
    利於被告事實之認定時，即應為有利於被告之認定，更不必
    有何有利之證據；認定犯罪事實所憑之證據，雖不以直接證
    據為限，間接證據亦包括在內，然而無論直接或間接證據，
    其為訴訟上之證明，須於通常一般之人均不致有所懷疑，而
    得確信為真實之程度者，始得據為有罪之認定，倘其證明尚
    未達到此一程度，而有合理之懷疑存在時，事實審法院復已
    就其心證上理由予以闡述，敘明其如何無從為有罪之確信，
    因而為無罪之判決，尚不得任意指為違法（最高法院三十年
    上字第八一六號、七十六年台上字第四九八六號判例參照）
    。
三、公訴人認被告涉有動產擔保交易法第三十八條之罪嫌，無非
    係以上揭犯罪事實，業據告訴人裕融公司職員王凱軍指訴綦
    詳，並有債權讓與暨動產抵押契約、動產擔保交易動產抵押
    設定登記申請書、還款明細表、郵局存證信函、訪視紀錄表
    各一份附卷可稽等，資為論據。
四、訊據被告矢口否認有何違反動產擔保交易法之犯行，辯稱：
    伊本身不會開車，也沒有考領自小客車駕照，當初伊兒子許
    國華曾經表示要買車，之後因為其父親過世返回娘家奔喪，
    本件買賣契約書上之名字是否伊本人所簽，伊不確定，而印
    章部分並非伊本人所蓋，但是伊身分證、印章都放在家中，
    伊兒子可以自行拿取使用，伊兒子已經過世，過世前曾經告
    知車子已經被牽走，伊不知道車子下落，亦從未使用過車子
    等語。經查：
    （一）按動產擔保交易法第三十八條規定：「動產擔保交易
          之債務人，意圖不法之利益，將標的物遷移、出賣、
          出質、移轉、抵押或為其他處分，致生損害於債權人
          者，處三年以下有期徒刑、拘役或科或併科六千元以
          下之罰金。」，其犯罪構成要件，必須是動產擔保交
          易之債務人，將標的物遷移、出賣、出質、移轉、抵
          押或為其他處分，致生損害於債權人，始能構成。
    （二）對於告訴人裕融公司所提出之「債權讓與暨動產抵押
          契約」中乙方買受人「甲○○」之簽名（參照偵查卷
          第五頁）及「動產擔保交易動產抵押設定登記申請書
          」中債務人「甲○○」之簽名（參照偵查卷第七頁）
          ，經比對被告於九十五年十一月二十七日警詢筆錄（
          參照本院卷第四九至五十頁）、臺中縣警察局烏日分
          局通知書（參照本院卷第五二、五三頁）、九十五年
          十一月二十七日本院訊問筆錄（參照本院卷第五九頁
          ）、本院限制住居書（參照本院卷第六一、六二頁）
          、九十五年十二月十九日本院準備程序筆錄（參照本
          院卷第七九頁）之簽名結果，發現：被告姓名中「郭
          」字之「子」部分書寫方式不同，「美」字之書寫方
          式亦全然不同，被告係一筆畫貫穿上頭之「羊」及下
          面之「大」，而契約書中明顯係上下分開書寫而成，
          「玉」字則差別不大；則前開「債權讓與暨動產抵押
          契約」及「動產擔保交易動產抵押設定登記申請書」
          是否確為被告本人所簽署，即有可疑。
    （三）又本件自小客車之買賣，連帶保證人為被告之子許國
          華，而一般人欲購買自小客車使用時，均會考量到保
          險費率之問題，而選擇以自己年長之母親作為買受人
          ，以降低保險費率，減少保險費用之支出，因此，被
          告供稱該自小客車之實際買受人為其子許國華等語，
          亦符合一般常情。再者，本件自小客車分期貸款，除
          頭期款外，總共繳納十三期分期款，此有告訴人裕融
          公司提出之客戶對帳單—還款明細一份在卷可稽（參
          照偵查卷第八頁），至於實際繳款人究係被告或許國
          華，即有待查證釐清，惟因被告之子許國華業於九十
          五年十月十八日死亡，本院對此已無從查證。而依據
          告訴人裕融公司提出之外訪案件報告書（參照本院卷
          第二十頁）中，關於車主訪視狀況之記載內容：「戶
          籍：A01（指甲○○）戶（籍）地，此次（外）訪為
          第二次，管理員告知A01已不住此地搬走很久了，詢
          問何事告知車款未繳，管理員稱之前有見過此車，但
          應是許國華在使用，現確定已搬走。」，據以推測，
          該自小客車應係許國華以被告名義所購買，實際購買
          人即使用人均為許國華，而非被告。是以，被告供稱
          前開自小客車並非其所購買，尚堪採信。
    （四）從而，前開自小客車既係許國華所購買使用，則依照
          常情，交車手續亦係由許國華出面完成，而告訴代理
          人雖稱實際賣車之車行指稱該車是交給被告與許國華
          收受，但對此亦無法提出實際交車予被告收受之具體
          事證，本院認為尚無從據以認定該自小客車係交予被
          告占有使用，則被告既未占有使用該自小客車，即無
          所謂「遷移」之行為。復以，遍觀現有卷證，並無任
          何事證足以佐證被告擅自將其占有使用之前開自小客
          車遷移不知去向之行為，此外，復查無其他具體事證
          足以證明被告有何違反動產擔保交易法之行為，被告
          被訴違反動產擔保交易法之犯行，既屬不能證明，本
          院爰依法諭知無罪之判決。
據上論斷，應依刑事訴訟法第三百零一條第一項，判決如主文。
中　　華　　民　　國　　96　　年　　1 　　月　　23　　日
                  刑事第五庭    審判長法  官  鍾堯航
                                      法  官  劉麗瑛
                                      法  官  巫淑芳
上正本證明與原本無異。
如不服本判決，應於送達後十日內向本院提出上訴狀（須附繕本
），上訴於臺灣高等法院臺中分院。
                                      書記官  王麗麗
中　　華　　民　　國　　96　　年　　1 　　月　　23　　日
